臺灣高等法院臺中分院刑事判決　　 100年度上更(一)字第23號
上　訴　人
即　被　告　廖秉瑞原名：廖泰.
選任辯護人　劉家驥律師
上列上訴人因偽造文書案件，不服臺灣臺中地方法院九十七年度
訴字第二九八號中華民國九十七年十二月三十日第一審判決（起
訴案號：臺灣臺中地方法院檢察署九十六年度偵字第二八五八八
號），提起上訴，經判決後，由最高法院發回，本院更為判決如
下：
    主  文
原判決撤銷。
廖秉瑞連續行使偽造私文書，足以生損害於他人，處有期徒刑伍
月，如易科罰金，以銀元佰元即新臺幣玖佰元折算壹日；減為
有期徒刑貳月又拾伍日，如易科罰金，以銀元佰元即新臺幣玖
佰元折算壹日。如附表所示偽造之印章、署押、印文，均沒收。
    事  實
一、廖秉瑞（即廖泰源）係「太陽動力股份有限公司」（以下簡
    稱為太陽動力公司）之技術總監。其於民國（下同）九十一
    年間，因太陽動力公司承攬臺灣科技大學第五綜合實習工廠
    新建工程時，曾徵得實際施作之廠商「鑫唯水電工程有限公
    司」（以下簡稱為鑫唯公司）之同意，由鑫唯公司擔任保證
    人，而得知鑫唯公司之基本資料。嗣至九十二年十月二十二
    日，太陽動力公司另又承攬宜蘭縣岳明國民小學「九十二年
    度永續校園局部改造計畫再生能源運用工程」（下稱本案工
    程），因校方要求須有二位連帶保證人，廖秉瑞竟未徵求鑫
    唯公司負責人蔡嘉興及其他公司人員之同意，即基於行使偽
    造私文書之概括犯意，先於此後之不詳時、地，委請不知情
    且不詳姓名之成年刻印業者偽刻鑫唯公司及鑫唯公司負責人
    蔡嘉興之印章各一枚後，即在本案上開工程均一式四份之工
    程合約書及合約保證書上之（連帶）保證人欄位內，均偽填
    鑫唯公司名稱（署押）、地址、蔡嘉興之署押各均一枚後，
    再持上開偽造之印章偽造鑫唯公司、蔡嘉興之印文各一枚蓋
    於其上，而據以偽造上開一式四份工程合約書及合約保證書
    等私文書完成後，旋將之持交給不知情之岳明國民小學承辦
    人賴素娥而行使之；嗣至同年十二月十六日（本案工程即將
    竣工時），廖秉瑞復承前同一概括犯意，在不詳地點，在本
    案工程之「工程保固切結書」上連帶廠商欄位內，再持上開
    偽造之印章偽造鑫唯公司、蔡嘉興印文各一枚於其上，據以
    偽造本案工程之工程保固切結書完成，後並在上開工程於同
    月三十日竣工，且經驗收合格要辦理請款時，又再將上開偽
    造之私文書持交給不知情之賴素娥而連續行使之；其上開行
    使偽造私文書之行為，均足以生損害於鑫唯公司、蔡嘉興及
    宜蘭縣岳明國民小學。嗣因鑫唯公司與太陽動力公司因工程
    糾紛涉訟，經法院要求太陽動力公司提出本案工程合約書及
    合約保證書等書證後，鑫唯公司始發覺上情。
二、案經鑫唯公司代表人蔡嘉興訴由臺灣臺中地方法院檢察署檢
    察官偵查起訴。
    理  由
壹、證據能力部分
一、按「被告以外之人於偵查中向檢察官所為之陳述，除顯有不
    可信之情況者外，得為證據」，此於刑事訴訟法第一百五十
    九條之一第二項定有明文。本案證人蔡嘉純、何柏山、賴素
    娥等人於偵查中經具結之證言，及證人王秀芳於偵查中以被
    告之身分所為之陳述，本案上訴人即被告廖秉瑞（以下簡稱
    為被告）及其選任辯護人均未主張或釋明其等於偵查中向檢
    察官為陳述時，其外在之客觀環境或情狀具有「顯有不可信
    之情況」之情形，則依據刑事訴訟法第一五九條之一第二項
    規定，上開證人於偵查中向檢察官所為之陳述，自具有證據
    能力，均得作為證據。
二、又按當事人、代理人或辯護人於法院調查證據時，知有第一
    五九條第一項不得為證據之情形，而未於言詞辯論終結前聲
    明異議者，視為有前項之同意，刑事訴訟法第一五九條之五
    第二項定有明文。此乃係基於證據資料愈豐富，愈有助於真
    實發現之理念，酌採當事人進行主義之證據處分權原則，並
    強化言詞辯論主義，透過當事人等到庭所為之法庭活動，在
    使訴訟程序順暢進行之要求下，承認傳聞證據於一定條件內
    ，得具證據適格。此種「擬制同意」，因與同條第一項之明
    示同意有別，實務上常見當事人等係以「無異議」或「沒有
    意見」表示之，斯時倘該證據資料之性質，已經辯護人閱卷
    而知悉，或自起訴書、原審判決書之記載而了解，或偵、審
    中經檢察官、審判長、受命法官、受託法官告知，或被告逕
    為認罪答辯或有類似之作為、情況，即可認該相關人員於調
    查證據之時，知情而合於擬制同意之要件（最高法院九十六
    年度台上字第四一七四號判決要旨參照）。經查，本案除上
    開證據能力之認定部分外，本案檢察官、被告及其選任辯護
    人於本院準備程序或審判期日均未對本院下述所引用之其他
    被告以外之人於審判外之陳述證據表示意見，且迄至本院審
    判期日言詞辯論終結前亦未聲明異議。本院審酌該等證據資
    料製作時之情況，尚無違法不當及證明力明顯過低之瑕疵，
    且為證明犯罪事實存否所必要，認為以之作為證據應屬適當
    ，揆諸前開說明，自均具證據能力。
貳、事實認定部分
一、本案被告並未於本院審理期日到庭。依據其在原審、本院前
    審、本院本案準備程序之陳述，及其選任辯護人為其所為之
    辯護意旨，被告雖是認伊確有連續行使上開私文書之行為，
    但矢口否認伊有公訴人所指訴之偽造私文書行為，並辯稱：
    伊因本案工程要求要有二名保證人，所以即找合作廠商鑫唯
    公司及伊之好友何伯山所經營之萊康公司來擔任連帶保證人
    ，當時伊在宜蘭時有打電話給證人蔡嘉純，講說要鑫唯公司
    當保證人之事，證人蔡嘉純有同意，故伊乃在上開工程合約
    書、合約保證書上的保證人欄填寫鑫唯公司的資料，並書寫
    蔡嘉興之姓名，至於印章究竟是伊在填好上開資料之後交給
    蔡嘉純拿回去蓋章，或是證人蔡嘉純拿印章來蓋，伊已經忘
    記了，但伊絕對沒有偽造，告訴人蔡嘉興雖然證稱鑫唯公司
    只有使用一組公司大小章，且其個人之印章為圓章，但經原
    審調得鑫唯公司申請營利事業登記及其向合作金庫西屯分行
    、彰化銀行北中壢分行開戶所用大小章，如以肉眼比對，即
    可辨識其不同，可見告訴人蔡嘉興之指證不實，又本案相關
    之工程合約書是伊之公司主動向民事法庭提出，如果伊有偽
    造，斷無自動提出之可能，而本案工程之另一連帶保證人何
    伯山已經證稱其確有擔任本案工程之連帶保證人屬實，何伯
    山並未參與本案工程之施作，伊既尚且會徵得其同意擔任連
    帶保證人，則依論理法則觀察，伊對於有參與施作本案工程
    之鑫唯公司之擔任連帶保證人，自無加以偽造之理，證人王
    秀芳亦證稱本案工程合約有徵求蔡嘉純同意擔任連帶保證人
    ，伊確無公訴人所指訴之偽造私文書行為，又測謊鑑定缺乏
    「再現性」，人在不同時間不可能出現相同之生理反應，吾
    人除全盤相信測謊鑑定之外，實無從檢驗其正確性，自缺乏
    作為認定事實之證據的客觀性，亦不能據此認定伊有本案犯
    行等語。
二、惟查：本案被告上開犯罪事實，除據告訴人蔡嘉興於偵查中
    指述鑫唯公司及其並未曾同意擔任本案工程之連帶保證人，
    及本案上開工程合約書、合約保證書及工程保固切結書之上
    開鑫唯公司與蔡嘉興之印文，均係偽造之外，其並於原審法
    院審理時，證述：「（審判長問：有無看過這組印章？提示
    岳明國小系爭工程合約保證書）我之前沒有看過，我們公司
    沒有這組印章，是在民事案件中才發現」之情（見原審卷宗
    第七六頁）。而告訴人蔡嘉興指證亦有權限以鑫唯公司之大
    小章對外議約及簽約之證人蔡嘉純，亦在本案偵、審中證述
    ：「（是否在太陽動力公司與岳明國小的契約同意擔任保證
    人？）沒有」、「（提示岳明國小工程契約書、合約保證書
    ，上面鑫唯公司的章是否你們公司的章或是公司授權他們刻
    的？）我不知道有這個章，簽名也不是我簽的」、（廖泰源
    是否有徵求你的同意擔任岳明國小案件的保證人？）沒有」
    （見二九六五號偵卷第十七、四三頁）、「（你從何時在鑫
    唯公司任職？）從鑫唯成立時即九十一年底」、「（你是擔
    任經理？）是」、「（工作內容有無包括可以使用公司大小
    章，並對外簽立契約？）如有需要會跟負責人蔡嘉興說明」
    、「（若要以公司名義簽訂契約的話，蔡嘉興會逐次授權你
    還是概括授權你使用公司大、小章？）我是每次跟他講」、
    「（鑫唯公司在商業合作時，有無授權太陽動力公司可以使
    用鑫唯公司大、小章當履約保證人？）沒有」、「（根據鑫
    唯公司提出告訴狀內，在臺灣科技大學第五綜合實習工廠新
    建工程案件中，鑫唯公司與太陽動力公司有合作關係，並擔
    任連帶保證人，請就擔任保證人過程說明？）契約書是我看
    過，我簽立，我用印的，因從工程協商、施工我都有參與」
    、「被告有表示關於系爭工程，他有徵得你的同意擔任工程
    的保證人，有何意見？）他從來沒有徵詢過我的意見，若他
    有徵詢過我我會看過他的工程保證書，但我從頭到尾都沒有
    看過」、「（被告表示系爭契約書是鑫唯公司與太陽動力公
    司於民事訴訟時，由太陽動力公司提出，鑫唯公司才發現有
    偽造情形？）是」、「臺灣科技大學第五綜合實習工廠新建
    工程的合約，是你蓋的？提示保證人簽名、蓋章）是，印章
    我從來沒有交給被告，字是我寫的」、「（是否每個工程你
    們都要當保證人？）不一定」、「（若有承攬太陽動力公司
    的工程，就會要求你當保證人？）只有臺灣科技大學第五綜
    合實習工廠新建工程那件有而已，其他被告都沒告訴我」、
    「被告從來沒有跟我說系爭工程保證的事情。臺灣科技大學
    第五綜合實習工廠新建工程的工程款我們的部分有一百多萬
    元，所以我才會同意保證，且我從頭協商都有參與。岳明國
    小我的部分大概有十萬元左右，因有太陽能發電設備，我帶
    了兩個師傅做了二、三天怎麼可能只有二、三萬元」（見原
    審卷第六七至七三頁）等語。本案被告上開犯罪事實，並有
    本案工程之工程合約書、合約保證書及工程保固切結書各一
    份附卷可資佐證。另證人賴素娥除在檢察官偵訊時，證稱：
    伊為岳明國小之總務主任，有經辦本案工程，合約書之連帶
    保證人是廠商自己找保，學校用印時，保證人部分均已事先
    填好，又在簽約時，太陽動力公司是由被告與王秀芳與學校
    接洽等情（見二九六五號偵卷第四二頁）之外，證人賴素娥
    並又在本院本案審理時，證述：本案工程係於九十二年十月
    二十二日開標，工程合約書及合約保證書應有一式四份，開
    標之後，係由得標廠商將工程合約書及合約保證書製作好（
    包含連帶保證人之簽章），再送交給岳明國小蓋用學校之印
    章，本案工程之竣工日期是九十二年十二月三十日，此後係
    在驗收合格要請款時，得標廠商才再送來已經製作好（包含
    連帶保證人之簽章）之工程保固切結書一份給岳明國小等語
    明確。
三、次查，本案被告雖以上開情詞否認犯罪。惟查：
（一）本案被告在本院準備程序時，已經陳稱：本案工程交由鑫
      唯公司人員施作之工程款未超過一萬元，鑫唯公司人員施
      工之期間大約是三、四天左右，不會超過一個星期，又本
      案工程另有安裝熱水器之協力廠商，其可領取之工程款大
      約是二、三十萬元等語。雖就鑫唯公司施作本案工程可以
      領取之金額部分，被告認未超過一萬元，與證人蔡嘉純證
      稱應有十萬元左右有異，其等之間並因此而有民事訴訟之
      訟爭。但如與被告所供述之上開安裝熱水器協力廠商相較
      ，鑫唯公司人員因參與施工可以領取之金額，顯然低於上
      開安裝熱水器協力廠商。如因參與施作工程而要求協力廠
      商擔任連帶保證人，衡情亦應以要求上開安裝熱水器之協
      力廠商擔任連帶保證人，較為合理。再依據本院所調取之
      臺灣臺中地方法院九十五年度建字第八一號民事卷宗與卷
      內民事判決（判決書另見二九六五號偵卷第二三頁），顯
      示鑫唯公司因本案工程而訴請太陽動力公司給付之承攬報
      酬為九萬六千六百元，但太陽動力公司則抗辯並無承攬，
      僅有僱傭關係，且工資已經給付完畢；嗣臺灣臺中地方法
      院上開民事判決亦以鑫唯公司未能舉證證明承攬關係之存
      在為理由，而駁回鑫唯公司之訴確定。既無承攬關係，僅
      為僱傭，且依被告之供述，前往本案工程施工之鑫唯公司
      人員，其等可以領取工資未逾一萬元，在此情形，鑫唯公
      司豈會願意擔任本案工程（工程總款七十二萬餘元）之連
      帶保證人？又鑫唯公司既非協力或合作之廠商，被告豈會
      有因為鑫唯公司是合作廠商，而要求鑫唯公司擔任本案工
      程之連帶保證人之動機？被告此部分所辯，徵之上開各情
      ，自難採信。
（二）又本案被告初於九十六年十月十九日偵查中稱：「（問：
      這份合約保證書的空白稿是誰給你們的？）答：學校的賴
      主任（指證人賴素娥）在他們學校當面交付給我的」、「
      （問：他交付給你之後你首先交給誰？）答：這份合約我
      自己處理」、「（問：你接下來如何處理？）答：規定該
      填寫的項自填好，蓋上我們公司大小章，交給蔡嘉純」、
      「（問：你將這份合約保證書交給蔡嘉純時，該保證書上
      已經填載什麼？）答：高雄的協力廠商何柏山也請他蓋章
      」、「（問：你將合約保證書交給蔡嘉純時，該合約保證
      書上面是否已經填載了你們公司的資料，還有蓋你們公司
      大小章，也填好萊康公司的大小章跟資料？）答：是」、
      「（問：你將合約保證書交給蔡嘉純時，該合約保證書剩
      下哪一部份空白尚未記載？）答：鑫唯大小章部分」、「
      （問：合約保證書上面鑫唯公司商號名稱、商號負責人、
      地址是誰寫的？）答：是我寫的」、「（問：何時、地將
      合約保證書交付給蔡嘉純？）答：他到我們公司來，我從
      宜蘭回來先給萊康蓋章，再請鑫唯蓋」等語（見二九六五
      號偵卷第二八、二九頁）；嗣於九十六年十月二十三日偵
      查中改稱：「（問：為何就岳明國小部分，你會自己寫上
      鑫唯公司跟蔡嘉興的字？）答：我想說這案子很小，就寫
      好再讓他們自己蓋章。．．．我先給蔡嘉純蓋章，蔡嘉純
      蓋完章，我再寄給萊康公司」等情（見同上偵卷第三六頁
      ）；嗣於九十六年十一月六日偵查中又翻異前詞改稱：「
      （問：萊康公司部分的保證是怎麼拿給對方蓋章的？）答
      ：是我拿下去給他蓋的」、「（問：萊康公司蓋的時候，
      鑫唯是否已經蓋了？）答：蓋了」（見同上偵卷第四三頁
      ）等語。則被告關於本案工程之工程合約書、合約保證書
      上保證人如何用印之過程，其前後陳述顯有不一。參以被
      告於原審法院九十七年六月五日審理時自承：「我們工程
      很少要保證人的」等語，是被告既鮮少處理到工程須附加
      保證人事宜，則若其確有持上開工程合約書、合約保證書
      交付證人蔡嘉純給其蓋用鑫唯公司及蔡嘉興之印章之情事
      ，則其對該保證事件處理之過程，理應記憶深刻，應無出
      現上開印象模糊、供詞紊亂之理。況鑫唯公司同意擔任臺
      灣科技大學第五綜合實習工廠新建工程合約之連帶保證人
      ，除印章是證人蔡嘉純親蓋之外，公司商號名稱、商號負
      責人、地址等文字亦是上開證人親自書寫，此情已經證人
      蔡嘉純證述明確，並有本案告訴人所提出之上開工程合約
      書在卷可資佐證（見二九六五號偵卷第五、六頁）。被告
      於偵查中亦承認此情（見同上偵卷第三六頁）。如鑫唯公
      司已經同意擔任本案工程之連帶保證人，且被告要將本案
      工程之合約保證書等資料交給鑫唯公司用印，則關於本案
      工程之合約保證書等資料上面之鑫唯公司商號名稱、商號
      負責人、地址等文字，被告又何須違反先例而代為書寫？
      審酌上開各情，本院認被告所辯不實，不足採信。
（三）再者，被告經原審法院囑託法務部調查局於九十七年三月
      十八日施以測謊鑑定，經以控制問題法、混合問題法測試
      結果，「廖泰源稱(一)鑫唯公司有同意擔任太陽動力公司承
      包系案工程的連帶保證人；(二)系爭合約保證書上所蓋鑫唯
      公司大小章不是渠偽刻的」，上述問題經測試均呈情緒波
      動反應，研判有說謊；此有該局九十七年三月二十日調科
      參字第○九七○○一○一七一○號測謊報告書及測謊鑑定
      過程參考資料各一份在卷可憑。而測謊鑑定，係依一般人
      在說謊時，會產生遲疑、緊張、恐懼、不安等心理波動現
      象，乃以科學方法，由鑑定人利用測謊儀器，將受測者之
      上開情緒波動反應情形加以紀錄，用以分析判斷受測者之
      供述是否違反其內心之真意而屬虛偽不實。雖尚不得作為
      有罪判決之唯一證據，然該局鑑定人員具備專業之知識技
      能，所使用之測謊儀器及其測試之問題與方法具專業可靠
      性，且上開鑑定報告書之內容已包括鑑定經過及其結果，
      合於法定記載要件，而具有證據資格，是該測謊結果自得
      作為不利於被告認定之證據，足徵被告確有為上開犯行無
      誤。
（四）至證人何伯山於偵查中僅係證述其如何同意擔任本案工程
      連帶保證人之過程；就被告有無徵得鑫唯公司或蔡嘉興、
      蔡嘉純之同意，由鑫唯公司擔任本案工程之連帶保證人，
      並蓋用鑫唯公司大小章等情，其並無法證明。而證人何伯
      山何以願意擔任本案工程之連帶保證人，此係上開證人衡
      量之結果，尚難因此即推定被告亦有徵得鑫唯公司或蔡嘉
      興蔡嘉純之同意，由鑫唯公司擔任本案工程之連帶保證人
      。又證人王秀芳於偵查中及原審法院審理時證稱：其就擔
      任保證人部分，有當面問過證人蔡嘉純，證人蔡嘉純有同
      意云云。但徵諸被告於偵查中已經以證人身分證稱：「（
      王秀芳有無跟蔡嘉純徵詢過本案保證的事情？）沒有，這
      都是我處理的」、「（你跟蔡嘉純談本案保證的事情時，
      王秀芳有無在場參與討論？）沒有，這都是我處理的」等
      語（見二九六五號偵卷第三六頁），證人王秀芳上開證述
      ，顯與實情有違，應係迴護被告之詞，不足採信。是上開
      證人之證述，均不足據為有利被告之認定。
（五）又本案被告於偵查中已經陳述：「（岳明國小的契約書，
      民事案件是誰提出的？）是對方的律師要求我們提出的」
      等語（見二九六五號偵卷第四三頁）。依據本院所調取之
      臺灣臺中地方法院九十五年度建字第八一號民事卷宗，則
      顯示此係審理上開民事事件之法官於九十五年十一月七日
      以中院慶民儒九五建八一號函裁請太陽動力公司訴訟代理
      人（即本案被告之選任辯護人）補正之事項（見該案卷一
      第九六頁）。故被告辯稱：本案相關之工程合約書是伊之
      公司主動向民事法庭提出乙節，經核即與事實不符。被告
      進而辯稱：如果伊有偽造，斷無自動提出之可能等語，即
      難採信。此外，本案告訴人蔡嘉興雖曾在原審證稱：「（
      公司有幾份大小章？）一組，我的印章是圓的」、「公司
      業務用的全部都是用圓的這個」等語（見原審卷宗第七六
      頁）。但本案告訴人蔡嘉興在偵、審中係就上開工程合約
      擔任連帶保證人之事而為指述，亦係因為簽約保證之事而
      被訊問，故其在應答時，主觀上不無將上開訊問事項，認
      係訊問「公司在簽約保證有幾份大小章？」之可能。其在
      本院本案所陳述：「（依據卷內資料，你們公司的印章不
      是只有一份，有何意見？）公司專門用來簽約的印章只有
      一份而已。公司總共有五個印章，一個是辦理公司設立登
      記的印章、專門用來簽約的有一個章、銀行往來的章有三
      個左右，都不是本案的這個章」等語，經核尚與原審法院
      調取鑫唯公司申請營利事業登記及向合作金庫西屯分行、
      彰化銀行北中壢分行開戶所使用之大小章印文情形，並無
      不合。且被告於本院前審供稱：「（你們跟鑫唯公司合作
      的幾個工程？）十幾個，從蔡嘉純經營亞鑫公司的時候就
      開始合作，蔡嘉純經營的時候合作五、六個工程以上，跟
      鑫唯公司合作的工程也有十個工程左右」等語（見本院前
      審卷宗第三一頁），顯見被告與鑫唯公司合作之期間非短
      ，但被告亦未能指出本案告訴人蔡嘉興曾在何時使用過本
      案上開鑫唯公司及蔡嘉興之印章。再依據原審法院調取鑫
      唯公司申請營利事業登記及向合作金庫西屯分行、彰化銀
      行北中壢分行開戶所使用之大小章印文結果，亦未能發現
      有使用本案上開鑫唯公司及蔡嘉興之印章之情形。如謂本
      案告訴人蔡嘉興或證人蔡嘉純會在已經同意擔任連帶保證
      人之情形下，又另刻印章單獨使用，以便事後否認卸責，
      或要藉以提出刑事偽造文書之告訴，此究係違反常情之推
      理，且亦與鑫唯公司同意擔任臺灣科技大學第五綜合實習
      工廠新建工程合約之連帶保證人之真實用印情形不合，本
      院自屬無從為此認定。故本案告訴人蔡嘉興在原審法院所
      證稱：「（公司有幾份大小章？）一組，我的印章是圓的
      」、「公司業務用的全部都是用圓的這個」等語部分，亦
      不足為有利被告之認定。
四、綜上所述，被告前揭所辯，顯係事後卸責之詞，不足採信。
    本案上開偽造之「鑫唯公司」、「蔡嘉興」印文，明顯係以
    印章沾泥蓋出。故被告確有前開委請不知情且不詳姓名之成
    年刻印業者偽刻鑫唯公司及鑫唯公司負責人蔡嘉興之印章各
    一枚之事實，應屬合理可信之認定。又被告偽造上開私文書
    而為行使，其上開行使偽造私文書之行為，除足以生損害於
    並未同意擔任連帶保證人之鑫唯公司、蔡嘉興之外，亦足生
    損害於契約之相對人即宜蘭縣岳明國民小學。本案事證明確
    ，被告上開犯行，堪以認定，應予依法論科。
、論罪及法律適用部分
一、被告行為後，刑法及罰金罰鍰提高標準條例業經修正，並自
    九十五年七月一日生效施行，茲論述如下：
（一）刑法修正後，第五十六條連續犯之規定經刪除，連續犯之
      規定經刪除後，數行為將論以數罪併合處罰，並非較有利
      於被告，比較新舊法結果，應適用較有利於被告之舊法論
      以連續犯。
（二）刑法第四十一條第一項前段關於易科罰金之折算標準，原
      依罰金罰鍰提高標準條例第二條（已於九十五年七月一日
      刪除）之規提高一百倍，而為以銀元一百元、二百元、三
      百元折算一日，修正為以新臺幣一千元、二千元、三千元
      折算一日，修正前之規定較有利於被告。
（三）綜合上揭新舊刑法比較之結果，並本於統一性及整體性原
      則，以修正前之刑法較有利於被告，爰一體適用修正前之
      刑法予以論罪科刑。
二、被告偽刻前開印章後，先後偽造上開工程合約書、保證書、
    工程保固切結書完成後，均持交證人賴素娥連續行使之，足
    以生損害於告訴人鑫唯公司、蔡嘉興及宜蘭縣岳明國民小學
    ，核其所為，係犯刑法第二百十六條、第二百十條之行使偽
    造私文書罪。被告偽造印章、印文及署名，係偽造私文書之
    部分行為（起訴書誤認係階段行為，容有未洽）；偽造私文
    書之低度行為，又為行使之高度行為所吸收，均不另論罪。
    被告利用不知情且不詳姓名之成年刻印業者偽造上開印章，
    為間接正犯。又被告先後二次行使偽造私文書之犯行，時間
    緊接，所犯係構成要件相同之罪名，顯係基於概括犯意反覆
    為之，為連續犯，應依修正前刑法第五十六條之規定，論以
    一罪，並加重其刑。上開被告冒用鑫唯公司名義，偽造上開
    工程保固切結書後持以行使之行使偽造私文書之部分犯行，
    雖未據起訴，惟本院認該部分與起訴部分具有修正前連續犯
    之裁判上一罪關係，為起訴效力之所及，本院應併予審理。
三、附表所示偽造之印章（尚無證據證明業已滅失）、印文、署
    名，均應依據刑法第二百十九條之規定，併予宣告沒收。
肆、原審判決就被告上開所犯，予以論罪科刑，固屬有見，惟本
    案被告偽造並行使之工程合約書及合約保證書，均有一式四
    份，原判決認僅各有一份，尚有未合。再者，代表人代表法
    人所為之署押，依一般社會通念，足以表彰該自然人經賦予
    代表法人簽署文書效力之權限，等同法人自為署押，原判決
    認在上開工程合約書及合約保證書上之（連帶）保證人欄位
    內，偽填鑫唯公司名稱部分，並非偽造署押，此部分法律見
    解亦有可議。是本案被告以前開情詞上訴否認犯罪，其上訴
    雖無理由，但原審判決既有上開可議之處，即屬無可維持，
    自應由本院將原審判決予以撤銷改判。爰審酌被告犯罪之動
    機、目的、手段、犯罪所生危害，犯後飾詞卸責，尚無悔意
    ，亦未與鑫唯公司達成和解等一切情狀，仍量處有期徒刑五
    月，並諭知易科罰金之折算標準。又被告行為後，中華民國
    九十六年罪犯減刑條例業於九十六年七月十六日施行，查其
    本案犯罪時間，係在九十六年四月二十四日以前，且被告所
    犯之罪所處之刑，復合於減刑條件，應依同條例第二條第一
    項第三款之規定，減其宣告刑二分之一，爰減刑如主文第二
    項所示，並諭知易科罰金之折算標準，以資懲儆。如附表所
    示偽造之印章、署押、印文，均依法宣告沒收。
伍、被告經本院合法傳喚，無正當之理由而未於本院審判期日到
    庭者，本院爰不待其陳述，逕行判決。又被告雖請求將蔡嘉
    純送請測謊鑑定，但蔡嘉純係證人，前已表達拒絕測謊之意
    ，又徵之前開理由，本院認事證已明，亦無將其送請測謊鑑
    定之必要，併此敘明。
陸、據上論斷，應依刑事訴訟法第三百六十九條第一項前段、第
    三百六十四條、第二百九十九條第一項前段、第三百七十一
    條、刑法第二條第一項、（修正前）刑法第五十六條、第二
    百十六條、第二百十條、（修正前）第四十一條第一項前段
    、第二百十九條，修正前罰金罰鍰提高標準條例第二條、中
    華民國九十六年罪犯減刑條例第二條第一項第三款、第七條
    、第九條，判決如主文。
本案經檢察官林惠到庭執行職務。
中    華    民    國   100    年    4     月     6    日
            刑事第三庭    審判長法  官  王  增  瑜
                                法  官  曾  佩  琦
                                法  官  廖  柏  基
以上正本證明與原本無異。
如不服本判決應於收受送達後十日內向本院提出上訴書狀，其未
敘述上訴之理由者，並得於提起上訴後十日內向本院補提理由書
（均須按他造當事人之人數附繕本）「切勿逕送上級法院」。
                                書記官  陳  妙  瑋
中    華    民    國   100    年    4     月     6    日
 附表：
┌──┬──────────────────────────┐
│編號│      名    稱    及    數    量                    │
├──┼──────────────────────────┤
│一  │「鑫唯水電工程有限公司」印章一個（顆）              │
│    │「蔡嘉興」印章一個（顆）                            │
├──┼──────────────────────────┤
│二  │本案工程一式四份之工程合約書，各份之連帶保證人欄位內│
│    │偽造之「蔡嘉興」署名一枚、印文一枚，及偽造之「鑫唯水│
│    │電工程有限公司」署名一枚、印文一枚。                │
├──┼──────────────────────────┤
│三  │本案工程一式四份之合約保證書，各份之保證人欄位內偽造│
│    │之「蔡嘉興」署名一枚、印文一枚，及偽造之「鑫唯水電工│
│    │程有限公司」署名一枚、印文一枚。                    │
├──┼──────────────────────────┤
│四  │本案工程之工程保固切結書之連帶商號欄位內偽造之「蔡嘉│
│    │興」印文一枚、偽造之「鑫唯水電工程有限公司」印文一枚│
└──┴──────────────────────────┘
附錄論罪科刑法條全文：
刑法第二百十條：
偽造、變造私文書，足以生損害於公眾或他人者，處五年以下有
期徒刑。
刑法第二百十六條：
行使第二百十條至第二百十五條之文書者，依偽造、變造文書或
登載不實事項或使登載不實事項之規定處斷。